【裁判字號】    98,再易,83
【裁判日期】    980821
【裁判案由】    侵權行為損害賠償
【裁判全文】
臺灣高等法院民事判決                  98年度再易字第83號
    再審原告    甲○○
    再審被告    丁○○
                乙○○
                丙○○
上列當事人間侵權行為損害賠償事件，再審原告對於中華民國98
年6月24日本院98年度上易字第28號確定判決，提起再審之訴，
本院判決如下：
    主  文
再審之訴駁回。
再審訴訟費用由再審原告負擔。
    事實及理由
一、查本院98年度上易字第28號確定判決（下稱原確定判決）係
    再審原告以再審被告丁○○為第三人趙曹鶯妹之配偶，共同
    召集合會，其餘再審被告即其等子女乙○○、趙佩芸參與開
    標及收取會款事宜，且共謀脫產，其因再審被告與趙曹鶯妹
    之不法侵害，致受損失已繳納會款及標息新台幣（以下同）
    134萬元，依合會及民法第184條第1項、第185條第1項規定
    ，起訴請求再審被告連帶賠償134萬元及利息，經臺灣板橋
    地方法院（下稱板橋地院）92年度訴字第811號判決後，再
    審被告提起上訴，臺灣高等法院97年度上易字第136號判決
    廢棄第一審判決，發回更審，由板橋地院再為97年度訴更字
    第4號判決，駁回再審原告之訴，經其聲明不服，原確定判
    決將其上訴駁回。再審原告乃以原確定判決有民事訴訟法第
    496條第1項第1款、第13款之再審事由，提起本件再審之訴
    ，合先敘明。
二、本件再審原告主張丁○○與趙曹鶯妹間並未辦理夫妻分別財
    產制，依民法第1020條之1規定，趙曹鶯妹之債務人本對丁
    ○○之財產有剩餘財產分配請求權，惟丁○○竟於倒會前3
    個月，將名下坐落台北縣板橋市○○路74巷7弄9之4號房地
    以假買賣方式行贈與之實，移轉登記予乙○○，乙○○旋即
    將該房屋轉售第三人，得款後並以妻子名義另購房產，致其
    無法求償，顯屬通謀虛偽意思表示之行為，依最高法院18年
    上字第2633號判例意旨，其自得依侵權行為法律關係向合謀
    之再審被告請求賠償，其並未提及共同詐欺之侵權行為，然
    原確定判決僅泛稱「上訴人並未舉證共同詐欺……已難認得
    主張詐欺之侵權行為債權……」，對於上開判例所指之「教
    唆」、「合謀」略而不提，違反判例意旨，適用法規顯有錯
    誤云云，提起本件再審之訴。查最高法院18年上字第2633號
    判例意旨乃謂「債權之行使，通常雖應對特定之債務人為之
    ，但第三人如教唆債務人合謀，使債務之全部或一部陷於不
    能履行時，則債權人因此所受之損害，得依侵權行為之法則
    ，向該第三人請求賠償」，而原確定判決業於事實及理由欄
    第四項認定：依據合會會單上載明會首為「趙曹鶯妹」，繳
    交會款之銀行劃撥帳號亦為「趙曹鶯妹」所有，認定會首為
    趙曹鶯妹一人，再審被告與再審原告間並無合會契約，而趙
    曹鶯妹與再審被告間為夫妻、母子女關係，趙曹鶯妹於其等
    同住住所開標，再由乙○○、丙○○跑腿收款，尚不得因此
    即認再審原告得對再審被告請求會款債權或主張侵權行為，
    則再審原告不得逕就再審被告之財產求償，從而丁○○於系
    爭合會倒會前移轉其所有之系爭房地予乙○○，及乙○○暨
    其配偶於系爭合會倒會後買賣房地及搬遷居住，尚不足認定
    係「共謀」使再審原告之債權無法實現。是上訴人以被上訴
    人於系爭合會倒會前「共謀脫產及事後共同搬遷逃匿為由」
    ，依侵權行為之法律關係，請求被上訴人連帶賠償其已繳納
    會款及標息134萬元之損害，亦難准許等情，因而駁回再審
    原告於前訴訟程序第一審之訴，並無違背上開判例意旨，殊
    難僅以其未完全引用上開判例之文字「教唆」、「合謀」，
    即謂違背判例。至再審原告僅以丁○○夫妻未辦理夫妻分別
    財產制，故應適用法定財產制，依民法第1020條之1規定，
    趙曹鶯妹對系爭房地有剩餘財產分配請求權，即斷認其等顯
    係通謀轉讓財產云云，僅係就原確定判決認定再審被告無共
    謀脫產之事實認定所為指摘，不足以說明原確定判決如何違
    背法令，則再審原告既未證明原確定判決究有何適用法規錯
    誤之處，自難以此作為再審事由。
三、次按民事訴訟法第496條第1項第13款規定，對於確定終局判
    決，當事人發現未經斟酌之證物或得使用該證物，如經斟酌
    可受較有利益之裁判者，得提起再審之訴。又當事人提出之
    新證物，倘經斟酌，仍不足動搖原確定判決之基礎者，即不
    得據為本款所定之再審事由。查本件再審原告提出坐落台北
    縣板橋市○○段608地號土地、1324建號、254建號建物登記
    謄本主張發現該未經斟酌之證物，得以證明乙○○於92年4
    月間積極出售系爭房地，同年11月10日辦妥移轉登記，其間
    售屋，必須歷經張貼廣告、帶人看屋、簽約及交屋過程，當
    須經常出入住宅，足認其並未廢止該住所，且對張貼門首之
    寄存通知單，不可能未見，再者，乙○○在台北縣深坑鄉購
    置房屋，於93年1月14日登記為其妻名義，豈可能於登記前9
    個月（92年4月）即遷入居住，原判決以「渠等92年4月以前
    即已搬離原本之戶籍地（即板橋信義路74巷7弄9-4號5樓）
    ，而轉搬至台北縣深坑鄉……」一節，顯與實情不符，更審
    前第一審法院訴訟文書已因合法送達而生效，並藉此足認再
    審被告與趙曹鶯妹合謀無償轉移僅有之資產，致再審原告之
    債權無法受償，上開證據如經斟酌，再審原告可受有利之裁
    判云云，惟乙○○縱非於92年4月立即遷入台北縣深坑鄉新
    址，然再審被告於再審原告起訴時已未居住在台北縣板橋市
    戶籍地，迭經再審原告於前訴訟程序中陳述甚明，並聲請公
    示送達，詎更審前第一審法院竟將92年6月2日言詞辯論期日
    通知書為寄存送達，進而為一造辯論判決即板橋地院92年度
    訴字第811號判決，顯有未經合法送達即為一造辯論之程序
    違法，經臺灣高等法院97年度上易字第136號判決予以廢棄
    發回，再審原告曾以上開92年度訴字第811號判決已確定為
    由提起再審之訴，復亦經板橋地院以送達不合法尚未確定為
    由，駁回其再審之訴等情，此經原確定判決論述綦詳（詳見
    事實及理由欄甲程序方面），再審原告徒執土地、建物登記
    謄本，僅以所有權登記日期即翻異前詞，改稱乙○○當時仍
    住戶籍地，送達並無不法，並謂再審被告應係合謀移轉財產
    云云，實僅為主觀臆測之詞，尚難以此即為對其有利之認定
    。
四、綜上，原確定判決並無再審原告所主張之再審事由存在，再
    審原告提起本件再審之訴，顯無理由，爰不經言詞辯論，逕
    以判決駁回之。
五、據上論結，本件再審之訴為顯無理由。依民事訴訟法第502
    條第2項、第78條，判決如主文。
中    華    民    國    98    年    8     月    21    日
                    民事第九庭
                        審判長法  官  黃熙嫣
                              法  官  林玲玉
                              法  官  陳玉完
正本係照原本作成。
不得上訴。
中    華    民    國    98    年    8     月    21    日
                              書記官  鎖瑞嶺


司法院資訊處製作；財團法人民間司法改革基金會備份。
